【裁判字號】    99,易,581
【裁判日期】    990831
【裁判案由】    重利
【裁判全文】
臺灣嘉義地方法院刑事判決               99年度易字第581號
公  訴  人  臺灣嘉義地方法院檢察署檢察官
被      告  丙○○
上列被告因重利案件，經檢察官提起公訴（99年度偵字第5758、
5933號），本院判決如下：
    主  文
丙○○犯如附表罪刑欄所示之罪，各處如附表罪刑欄所示之刑。
應執行拘役陸拾日，如易科罰金，以新臺幣壹仟元折算壹日。
    犯 罪 事 實
一、丙○○於民國99年1月間因失業開始經營地下錢莊，明知如
    附表借款人欄所示之人急需用錢紓困，竟基於乘他人急迫貸
    以金錢而取得與原本顯不相當之重利之犯意，借款與辛○等
    人（借款人、時間、地點、金額、利息詳如附表所示），並
    均向各該借款人按期收取利息，而以此方式取得與原本顯不
    相當之重利。嗣於99年7月16日中午12時30分許，經警持本
    院法官所核發之搜索票，在丙○○位於嘉義縣民雄鄉○○村
    ○○路○段124巷2弄2號執行搜索，當場查扣泰籍勞工辛○、
    甲○、庚○、戊○、丁○等人之居留證及借據。
二、案經嘉義市政府警察局第二分局報告臺灣嘉義地方法院檢察
    署檢察官偵查起訴。
    理  由
一、按被告以外之人於審判外之陳述，經當事人於審判程序同意
    作為證據，法院審酌該言詞陳述或書面陳述作成時之情況，
    認為適當者，亦得為證據。當事人、代理人或辯護人於法院
    調查證據時，知有第159條第1項不得為證據之情形，而未於
    言詞辯論終結前聲明異議，視為有前項之同意，刑事訴訟法
    第159條之5定有明文。其第2項規定乃係基於證據資料愈豐
    富，愈有助於真實發現之理念，酌採當事人進行主義之證據
    處分權原則，並強化言詞辯論主義，透過當事人等到庭所為
    之法庭活動，在使訴訟程序順暢進行之要求下，承認傳聞證
    據於一定條件內，得具證據適格。此種「擬制同意」，因與
    同條第1項之明示同意有別，實務上常見當事人等係以「無
    異議」或「沒有意見」表示之，斯時倘該證據資料之性質，
    已經辯護人閱卷而知悉，或自起訴書之記載而了解，或偵、
    審中經檢察官、審判長、受命法官、受託法官告知，或被告
    逕為認罪答辯或有類似之作為、情況，即可認該相關人員於
    調查證據之時，知情而合於擬制同意之要件；而所謂「審酌
    該陳述作成時之情況，認為適當」者，係指依各該審判外供
    述證據製作當時之過程、內容、功能等情況，是否具備合法
    可信之適當性保障，加以綜合判斷而言；倘法院審酌結果，
    認為該等證據於作成時並無可信度明顯過低之情事者，即應
    認具有適當性，而具有證據能力。查本件業據被告丙○○為
    認罪答辯，且經提示認定事實所援引具傳聞性質之言詞或書
    面證據，當事人均對於證據能力表示無意見，亦未於本案言
    詞辯論終結前關於證據能力聲明異議，而本院審酌該等審判
    外陳述作成當時之過程、內容、功能等情況綜合判斷，認具
    備合法可信之適當性保障而具證據能力，得採為認定事實之
    基礎。
二、上開犯罪事實，業據被告坦承不諱（見本院卷第15頁），核
    與證人辛○、甲○、庚○、戊○、丁○、乙○○、壬○等人
    指述之情節相符（見嘉義市政府警察局第二分局警卷第6頁
    至第8頁、第10頁至第12頁、第14頁至第16頁、第18頁至第2
    0頁、第22頁至第24頁，嘉義縣警察局民雄分局警卷第4頁至
    第9頁），復有本院法官核發之搜索票、搜索扣押筆錄、扣
    押物品目錄表、贓物領具保管單、指認犯罪嫌疑人紀錄表、
    查獲照片2張等在卷可佐（見嘉義市政府警察局第二分局警
    卷第30頁至第34頁、第39頁至第50頁）及被害人辛○等人之
    居留證與借據扣案足憑，堪認被告上開任意性自白與事實相
    符，應可採信。本件事證明確，被告犯行洵堪認定。
三、核被告所為，均係犯刑法第344條之重利罪。又刑法修正廢
    止連續犯之規定後，除具有複次行為外觀之接續犯、集合犯
    仍為一罪評價外，各複次行為當本於一行為一罪一罰之原則
    予以論處。而重利行為，本質上並非必然具有複次性，立法
    者亦無兼包含攝、聚多成一之擬制意思，社會通念尤難容忍
    一再違犯，是被告所犯上開數罪犯意各別，行為互殊，應予
    分論併罰。公訴意旨認被告所為重利犯行，係於密接時地反
    覆實施應論以一罪（見本院卷第19頁），容有誤會。爰審酌
    被告不思以正當方式賺取收入，而利用他人急需用錢之際放
    款並收取顯不相當之利息，藉此牟利之犯罪動機、目的；放
    款並收取顯不相當利息之犯罪手段尚屬和平；已離婚、平時
    獨居、目前無業、經濟狀況不好之生活狀況；除本件外無任
    何前科紀錄之素行尚屬良好；原係泰國人、未曾就學之智識
    育程度；事發前與被害人等均不認識，亦無任何關係；造成
    被害人等遭受重利剝削，惟借款金額非鉅之犯罪所生危害；
    坦承犯行之犯後態度尚可等一切情狀，分別量處如主文所示
    之刑及定其應執行之刑，併均諭知易科罰金之折算標準。
四、另因犯罪所得之物，以屬於犯人所有者為限，方得宣告沒收
    ，此觀刑法第38條第3項前段之規定甚明。而本件查扣之被
    害人居留證及借據，均係被害人提供與被告作清償借款本息
    擔保之用，如被害人嗣後清償借款本息，被告仍須將各該物
    品返還於被害人，自難認係被告犯罪所得之物屬於被告所有
    而應予沒收（最高法院89年度臺上字第4406號、84年度臺上
    字第3324號刑事判決參照），爰不併予宣告沒收，附此敘明
    。
五、公訴意旨另以：被告另於99年7月12日晚間10時，在被告自
    宅，借款新臺幣（以下同）5,000元與己○亦涉犯重利罪嫌
    云云。惟按刑法上重利罪之成立，以取得與原本顯不相當之
    重利為構成要件之一，自應以行為人取得該項重利時，方屬
    既遂。而此之所謂取得，固不以現款之方式取得為必要，然
    仍須行為人已實際上取得該項重利或其財產上價值者，始足
    當之。倘僅以口頭或書面約定將來給付一定之重利者，即難
    認其犯罪已達既遂之程度。又該罪並無處罰未遂犯之規定，
    如僅約定未來給付重利者，則其既未取得重利，即與重利罪
    之構成要件有間，自難遽以該罪相繩。最高法院88年度臺上
    字第7418號刑事判決可資參照。經查，本件被告固坦承於上
    開時地借款5,000元與己○，並約定每月利息700元等情，然
    辯稱：伊並未向己○收取過利息，借款之初亦未預扣利息（
    見本院卷第18頁，嘉義市政府警察局第二分局警卷第3頁）
    ，核與證人己○證稱：雖約定每月利息700元，但尚未給被
    告利息等語相符（見同上警卷第27頁），復參照被告於99年
    7月12日借款與己○後數日即99年7月16日即經警查獲，堪認
    渠等所稱被告尚未收取己○利息之情屬實。則被告既未取得
    重利，即與重利罪之構成要件有間，自難遽以該罪相繩。此
    外，復查無其他積極證據足資證明被告有何公訴意旨所指之
    此部分犯行，基於無罪推定原則，此部分原應為被告無罪之
    諭知，惟公訴意旨認此部分若成立犯罪與前揭論罪科刑部分
    具有集合犯之一罪關係（見本院卷第19頁），本院就此部分
    即不另為無罪之諭知，附此敘明。
據上論斷，應依刑事訴訟法第299條第1項前段，刑法第344條、
第41條第1項前段、第51條第6款，刑法施行法第1條之1第1項、
第2項前段，判決如主文。
本案經檢察官林俊良到庭執行職務。
中    華    民    國    99    年    8     月    31    日
                  刑事第四庭    法  官  吳育霖
以上正本證明與原本無異。
如不服本判決應於收受判決後10日內向本院提出上訴書狀，並應
敘述具體理由；其未敘述上訴理由者，應於上訴期間屆滿後20日
內向本院補提理由書（均須按他造當事人之人數附繕本）「切勿
逕送上級法院」。告訴人或被害人如對於本判決不服者，應具備
理由請求檢察官上訴，其上訴期間之計算係以檢察官收受判決正
本之日期為準。
中    華    民    國    99    年    8     月    31    日
                                書記官  陳俊男
附錄論罪科刑法條：
中華民國刑法第344條（重利罪）
乘他人急迫、輕率或無經驗貸以金錢或其他物品，而取得與原本
顯不相當之重利者，處1年以下有期徒刑、拘役或科或併科1千元
以下罰金。
附表：
┌───┬────────┬──────┬─────┬──────┐
│借款人│    借款時間    │  借款地點  │借款金額  │罪        刑│
│      │                │            ├─────┤            │
│      │                │            │每月利息  │            │
├───┼────────┼──────┼─────┼──────┤
│辛○  │99年1月25日下午8│被告自宅住處│7,000元   │丙○○犯重利│
│      │時許            │            ├─────┤罪，處拘役參│
│      │                │            │1,050元   │拾日，如易科│
│      │                │            │年利率180%│罰金，以新臺│
│      │                │            │          │幣壹仟元折算│
│      │                │            │          │壹日。      │
├───┼────────┼──────┼─────┼──────┤
│甲○  │99年2月下旬     │同上        │1萬5,000元│丙○○犯重利│
│      │                │            ├─────┤罪，處拘役參│
│      │                │            │1,500元   │拾日，如易科│
│      │                │            │年利率120%│罰金，以新臺│
│      │                │            │          │幣壹仟元折算│
│      │                │            │          │壹日。      │
├───┼────────┼──────┼─────┼──────┤
│庚○  │99年5月25日下午8│同上        │5,000元   │丙○○犯重利│
│      │時多許          │            ├─────┤罪，處拘役參│
│      │                │            │1,000元   │拾日，如易科│
│      │                │            │年利率240%│罰金，以新臺│
│      │                │            │          │幣壹仟元折算│
│      │                │            │          │壹日。      │
├───┼────────┼──────┼─────┼──────┤
│戊○  │99年6月06日上午 │同上        │1萬元     │丙○○犯重利│
│      │12時許          │            ├─────┤罪，處拘役參│
│      │                │            │1,500元   │拾日，如易科│
│      │                │            │年利率180%│罰金，以新臺│
│      │                │            │          │幣壹仟元折算│
│      │                │            │          │壹日。      │
├───┼────────┼──────┼─────┼──────┤
│丁○  │99年6月16日下午8│同上        │5,000元   │丙○○犯重利│
│      │時30許          │            ├─────┤罪，處拘役參│
│      │                │            │1,000元   │拾日，如易科│
│      │                │            │年利率240%│罰金，以新臺│
│      │                │            │          │幣壹仟元折算│
│      │                │            │          │壹日。      │
├───┼────────┼──────┼─────┼──────┤
│乙○○│99年2月5日      │同上        │1萬元     │丙○○犯重利│
│      │                │            ├─────┤罪，處拘役參│
│      │                │            │1,500元   │拾日，如易科│
│      │                │            │年利率180%│罰金，以新臺│
│      │                │            │          │幣壹仟元折算│
│      │                │            │          │壹日。      │
├───┼────────┼──────┼─────┼──────┤
│壬○  │99年5月13日     │同上        │5,000元   │丙○○犯重利│
│      │                │            ├─────┤罪，處拘役參│
│      │                │            │1,000元   │拾日，如易科│
│      │                │            │年利率240%│罰金，以新臺│
│      │                │            │          │幣壹仟元折算│
│      │                │            │          │壹日。      │
└───┴────────┴──────┴─────┴──────┘
（以下空白）

司法院資訊處製作；財團法人民間司法改革基金會備份。
